臺灣高等法院高雄分院民事裁定      
111年度重抗字第4號
抗  告  人  詹兩清  


相  對  人  詹覲隆  

上列當事人間請求返還土地（核定訴訟標的價額）事件，上訴人
對於中華民國110年12月7日臺灣高雄地方法院110年度補字第135
4號裁定提起抗告，本院裁定如下：
      主  文
原裁定關於核定訴訟標的價額部分廢棄，應由臺灣高雄地方法院
更為裁定。
其餘抗告駁回。
抗告訴訟費用由抗告人負擔。 
    理  由
一、抗告意旨略以：伊於原審起訴請求相對人應將高雄市○○區○○
    ○段○○○0○段00000地號（面積5,870平方公尺）、413-2地號
    （面積206平方公尺）、413-3地號（面積287平方公尺）、4
    13-4地號（面積142平方公尺）、413-5地號（面積174平方
    公尺）、413-19地號（面積61平方公尺）土地（應有部分均
    3521/13480，下合稱系爭土地）移轉登記予伊。惟系爭土地
    並無實際交易價額，又直轄市及縣（市）政府依平均地權條
    例第46條規定每年檢討調整而公告土地現值，應與市價相當
    ，得為核定訴訟標的價額之參考，則系爭土地之公告現值為
    每平方公尺新臺幣（下同）9,900元，依民事訴訟法第77條
    之1第2項規定，得以該公告現值核定本件訴訟標的價額為17
    ,428,950元。至於原裁定以系爭土地同段苦苓腳小段1175-1
    地號（下稱1175-1土地）於民國110年9月之交易單價核算訴
    訟標的價額，然因1175-1土地與系爭土地位處不同地段，且
    1175-1土地鄰近台17線道路，與系爭土地位於一般巷弄內，
    有天壤之別，不可比擬。況較諸1175-1土地更鄰近系爭土地
    之龔林段932地號土地（下稱923土地），交易單價為每平方
    公尺新臺幣（下同）9,231元，原裁定未予審酌鄰近土地，
    亦未囑託專業機關鑑定系爭土地實際交易價額，竟以不同地
    段之1175-1土地交易價額核定，於法未合，請求廢棄原裁定
    等語。
二、按訴訟標的之價額，由法院核定。核定訴訟標的之價額，以
    起訴時之交易價額為準；無交易價額者，以原告就訴訟標的
    所有之利益為準。民事訴訟法第77條之1 第1 項、第2 項 
    ，分別定有明文。又所謂交易價額，應以市價為準，故當事
    人請求土地所有權移轉登記者，其訴訟標的之價額，應以該
    土地起訴時之交易價額為準，如無實際交易價額，當事人復
    未能釋明訴訟標的之市價，則法院得以起訴時訴訟標的物之
    土地當期公告現值參採為市場交易價額，核定訴訟標的之價
    額（最高法院104年度台抗字第699號裁定意旨參照）。再按
    土地公告現值係直轄市及縣（市）政府依同條例第46條規定
    每年所公告之土地現值，自非不得以政府機關逐年調整之公
    告現值，認與市價相當，而為核定訴訟標的價額之參考（最
    高法院109年度台抗字第1178號裁定意旨參照）。是依前開
    最高法院裁定意旨，土地如無實際交易價額，當事人復未能
    釋明訴訟標的物之市價，供法院核定訴訟標的之價額，法院
    非不得以政府機關逐年檢討調整之公告現值，認與市價相當
    ，而為核定訴訟標的價額之參考。
三、經查：抗告人起訴主張其所有系爭土地借名登記在相對人名
    下，並以起訴狀送達，終止該借名登記法律關係，請求相對
    人將系爭土地移轉登記予抗告人，有起訴狀附卷可稽。又因
    系爭土地無實際交易價額，且審酌抗告人於起訴時，並未表
    明系爭土地之市價，則原審核定本件訴訟標的價額時，本得
    依職權命抗告人陳報所受利益及釋明系爭土地之市價，並得
    參考系爭土地公告現值，或與系爭土地鄰近土地之交易價額
    ，或囑託專業機關鑑定系爭土地實際交易價額，俾核定訴訟
    標的價額。然原裁定並未命抗告人陳報所受利益或釋明系爭
    土地市價，而依職權以與系爭土地不同地段之1175-1土地11
    0年9月交易單價，核算本件訴訟標的價額為3,195萬3,075元
    【計算式：18,150元/㎡×(5,870＋206＋287＋142＋174＋61）)㎡×
    應有部分3521/13480＝31,953,075元】（見原審卷第79頁之
    內政部不動產交易實價查詢服務網之查詢資料）。審酌1175
    -1土地與系爭土地屬不同地段土地，抗告人並主張1175-1土
    地鄰近台17線道路，與系爭土地位於一般巷弄內，二者不可
    比擬等語，已提出地籍圖附卷為佐（見本院卷第19頁），核
    非無據，復參以抗告人提出鄰近系爭土地之923土地之交易
    單價僅為每平方公尺9,231元，有內政部不動產交易實價查
    詢服務網110年9月交易紀錄及上開地籍圖附卷可稽（見本院
    卷第17、19頁），而與系爭土地之公告現值9,900元相近，
    則參諸前揭說明，倘系爭土地無實際交易價額，當事人復未
    能釋明訴訟標的物之市價，供法院核定訴訟標的之價額，非
    不得以政府機關逐年檢討調整之公告現值，核定本件訴訟標
    的價額，惟原裁定未命抗告人陳報所受利益或釋明訴訟標的
    物之市價，遽以不同地段之1175-1土地之交易價額核定本件
    訴訟標的價額，自有未當。抗告意旨指摘原裁定關於核定訴
    訟標的價額部分不當，求予廢棄，為有理由。爰由本院將原
    裁定此部分廢棄，發回原法院另行妥適處理。另原裁定關於
    命補繳裁判費部分，屬訴訟程序進行中所為之裁定，依民事
    訴訟法第483條規定，不得抗告，抗告意旨就此部分併聲明
    求為廢棄，為不合法，應予駁回。至原裁定關於核定訴訟標
    的價額部分既經廢棄，其據此計徵命補繳裁判費部分，自失
    所依附，亦應由原法院另行處理，併予敘明。
四、據上論結，本件抗告為一部有理由、一部不合法，依民事訴
    訟法第492條、第495條之1第1項、第449條第1項、第444條
    第1項前段、第95條、第79條，裁定如主文。
中　　華　　民　　國　　111 　年　　1 　　月　　12　　日
                            民事第二庭
                                審判長法  官  黃國川
                                      法  官  何佩陵
                                      法  官  楊淑珍
以上正本證明與原本無異。
如不服本裁定應於送達後10日內向本院提出再抗告狀（須按他造
當事人之人數附繕本），並繳納再抗告費新臺幣1,000 元。
再為抗告僅得以適用法規顯有錯誤為理由，並應委任律師為代理
人。如委任律師提起抗告者，應一併繳納抗告費。
中　　華　　民　　國　　111 　年　　1 　　月　　12　　日
                                      書記官  李宜錚
附註：
再抗告人之配偶、三親等內之血親、二親等內之姻親，或再抗告
人為法人、中央或地方機關時，其所屬專任人員具有律師資格並
經法院認適當者，亦得為第三審代理人。
再抗告人或其法定代理人具有律師資格者及前項情形，應於提起再抗告或委任時釋明之。